臺灣高等法院臺中分院刑事判決　　　 100年度上訴字第1382號
上　訴　人
即　被　告　賴茂進
上列上訴人因違反毒品危害防制條例案件，不服臺灣南投地方法
院100年度訴字第227號中華民國100年6月2日第一審判決（起訴
案號：臺灣南投地方法院檢察署100年度毒偵字第241號），提起
上訴，本院判決如下：
    主  文
上訴駁回。
    事  實
一、賴茂進前曾於民國96年2月7日，因施用第二級毒品之二罪，
    由臺灣南投地方法院以95年度易字第402號分別判處有期徒
    刑7月、7月，應執行有期徒刑1年確定；又於96年7月5日，
    因施用第二級毒品之二罪，經臺灣南投地方法院以96年度易
    字第168號分別判處有期徒刑7月、7月，應執行有期徒刑9月
    確定（上開4宣告刑後由臺灣南投地方法院分別裁定減刑，
    並定應執行刑為有期徒刑10月確定）；再於96年12月7日，
    因施用第二級毒品案件，由臺灣南投地方法院以96年度易字
    第443號判處有期徒刑1年2月確定，前開刑期經入監接續執
    行後，已於98年5月5日縮刑期滿執行完畢。其復曾因施用毒
    品案件，經送執行觀察、勒戒後，因認無繼續施用毒品之傾
    向，於93年8月27日執行完畢釋放，且由臺灣南投地方法院
    檢察署檢察官以93年度毒偵字第875號為不起訴之處分確定
    ；又於上開觀察、勒戒執行完畢釋放後之5年內，再犯施用
    第二級毒品罪，由臺灣南投地方法院以94年度簡上字第40號
    判處有期徒刑6月，得易科罰金確定。詎仍不知警惕，明知
    海洛因、甲基安非他命分別為毒品危害防制條例第2條第2項
    第1款、第2款所列管之第一級毒品、第二級毒品，非經許可
    ，不得非法施用、持有，竟又另行基於以一行為同時施用第
    一級毒品海洛因及施用第二級毒品甲基安非他命之犯意（起
    訴書誤載係各別起意），於100年1月18日下午7、8時許，在
    其位於南投縣竹山鎮○○路202號居所，以將少許海洛因、
    甲基安非他命一起摻入玻璃球（起訴書誤載燈泡）內，以火
    燒烤再吸其煙霧之方式，同時施用海洛因及甲基安非他命一
    次。嗣其於100年1月20日下午8時40分許，在南投縣名間鄉
    ○○路82號前為警盤檢後，雖否認有上開施用海洛因、甲基
    安非他命之犯行，惟仍同意警方採尿，因其為警採集之尿液
    送驗後呈海洛因代謝物嗎啡及甲基安非他命之陽性反應而查
    獲。
二、案經南投縣政府警察局南投分局報請臺灣南投地方法院檢察
    署檢察官偵查起訴。
    理  由
一、證據能力方面：
    本件被告賴茂進對於以下所引用之證據，已於本院明示同意
    作為證據（見本院卷第21頁反面），且查：
（一）按法院或檢察官依刑事訴訟法第208條規定囑託醫院、學
      校或其他相當之機關、團體為鑑定時，祇須其以言詞或書
      面提出之鑑定報告，符合刑事訴訟法第206條第1項、第20
      8條所規定之形式要件，即具有證據能力，此即屬於刑事
      訴訟法第159條第1項所稱「法律有規定」之特別情形。而
      刑事訴訟之鑑定，為證據調查方法之一種，係指由具有特
      別知識經驗之人或機關，就特別需要特殊知識經驗之事項
      ，予以鑑識、測驗、研判及斷定，供為法院或檢察官認定
      事實之參考。刑事訴訟法第198條規定：「鑑定人由審判
      長、受命法官或檢察官就下列之人選任一人或數人充之：
      一、就鑑定事項有特別知識經驗者。二、經政府機關委任
      有鑑定職務者。」，同法第208第1項前段規定：「法院或
      檢察官得囑託醫院、學校或其他相當之機關、團體為鑑定
      」即本此旨。上級檢察機關首長基於辦案實務需要，函示
      指定某類特殊案件之待鑑事項，囑託某一或某些特別具有
      該項專門知識經驗之機關，予以鑑定，並非法所不許。從
      而，警察機關逕依該函示辦理，按諸檢察一體及檢察官指
      揮調、偵查之原則，難認於法不合，最高法院96年度臺上
      字第4177號刑事判決亦論述詳盡。本案卷附中山醫學大學
      附設醫院檢驗科藥物檢測中心出具之尿液檢驗報告1件（
      見毒偵卷第26頁），係由警察機關依照上級檢察機關首長
      函示指示送請上開單位檢驗，且已載明鑑驗之方法、數據
      及各該檢驗、鑑定之結果，已符合鑑定報告之法定記載要
      件，依據刑事訴訟法第159條之立法理由及同法第206條規
      定，自具有證據能力。
（二）按被告之自白，非出於強暴、脅迫、利誘、詐欺、疲勞訊
      問、違法羈押或其他不正之方法，且與事實相符者，得為
      證據，刑事訴訟法第156條第1項定有明文。本件被告於原
      審準備程序及審理時均自白犯罪（見原審卷第23、29頁）
      ，且於本院審理時未曾提出其於原審有何遭受強暴、脅迫
      、利誘、詐欺、疲勞訊問、違法羈押或其他不正之方法，
      始為自白之主張，是以被告於原審所為之自白，自有證據
      能力。
（三）按刑事訴訟法第159條之5規定：「（第1項）被告以外之
      人於審判外之陳述，雖不符前4條之規定，而經當事人於
      審判程序同意作為證據，法院審酌該言詞陳述或書面陳述
      作成時之情況，認為適當者，亦得為證據。（第2項）當
      事人、代理人或辯護人於法院調查證據時，知有第159條
      第1項不得為證據之情形，而未於言詞辯論終結前聲明異
      議者，視為有前項之同意」，其立法意旨在於傳聞證據未
      經當事人之反對詰問予以核實，原則上先予排除，惟若當
      事人已放棄詰問或未聲明異議，基於證據資料愈豐富，愈
      有助於真實發現之理念，且強化言詞辯論原則，法院自可
      承認該傳聞證據例外擁有證據能力。經查，有關下述其餘
      所引用未符合刑事訴訟法第159條之1至第159條之4規定之
      證據，業經檢察官及被告於本院準備程序明示同意作為證
      據（見本院卷第21頁反面），且經本院於審理時當庭直接
      提示而為合法之調查，檢察官及被告均未於言詞辯論終結
      前聲明異議，本院審酌前開證據作成或取得之狀況，並無
      非法或不當之情事，故認為適當而得以作為證據，是前開
      證據依刑事訴訟法第159條之5之規定，具有證據能力。
二、訊據被告賴茂進對於上揭事實坦承不諱，且查：
（一）上揭犯罪事實，除經被告於本院審理時表示認罪（見本院
      卷第54頁）外，亦據被告於原審準備程序供承：「我承認
      犯罪，我在以玻璃球吸食甲基安非他命的時候，也有混到
      海洛因，所以吸入煙霧的時候，頭有暈暈的。我是在100
      年1月18日晚上7、8點時在我家鹿山路202號處施用」等語
      （見原審卷第23頁），及經被告於原審審理程序表明承認
      犯罪（見原審卷第29頁）。又被告於100年1月20日為警採
      集之尿液，經送檢驗之結果，確呈海洛因代謝物嗎啡及甲
      基安非他命之陽性反應，有真實姓名對照表、中山醫學大
      學附設醫院檢驗科藥物檢測中心出具之尿液檢驗報告各1
      紙（見毒偵卷第25、26頁）在卷可稽，足認被告上揭自白
      與事實相符而為可信。
（二）又雖被告於其「刑事上訴狀」否認施用海洛因云云；惟依
      據海洛因及可待因代謝作用中，單乙醯嗎啡係唯一可經由
      海洛因代謝而產生，因此在尿液中可檢出單乙醯嗎啡，即
      可判定該人有非法施用海洛因毒品等情，有法務部法醫研
      究所96年7月3日法醫毒字第0960002826號函文1件（見本
      院卷第32-34頁）在卷可參。而經本院依職權將被告於100
      年1月20日為警採集之尿液，委請中山醫學大學附設醫院
      檢驗科藥物檢測中心複檢是否含有單乙醯嗎啡成分，其鑑
      驗結果確測得6-乙醯嗎啡（6-AM）成分存在，濃度為3ng/
      ml，高於該中心的最低定量極限（LOQ＝1ng/ml），有中
      山醫院大學附設醫院中港分院100年9月9日中山醫港100川
      仁字第1000007820號函文及所附之尿液檢驗結果報告各1
      件（見本院卷第43、44頁）在卷可憑，足認被告於原審準
      備程序、原審及本院審理時自白其除有施用甲基安非他命
      外，同時亦混有施用海洛因等語，確與事實相符。被告前
      開上訴意旨否認施用海洛因云云，委無可採。
（三）此外，復有臺灣南投地方法院檢察署93年度毒偵字第875
      號不起訴處分書、臺灣高等法院被告前案紀錄表各1份（
      見本院卷第26頁、第9-15頁）在卷可考，本件事證明確，
      被告前揭同時施用海洛因、甲基安非他命1次之犯行洵足
      認定。
三、查毒品危害防制條例前於92年7月9日修正公布，並自93年1
    月9日施行，其中第20條（該條文嗣於98年5月20日修正公布
    增訂第4項之規定，至第20條第1項至第3項之條文內容則均
    未修正）、第23條將施用毒品之刑事處遇程序，區分為「初
    犯」及「5年內再犯」、「5年後再犯」。依其立法理由之說
    明：「初犯」，經觀察、勒戒或強制戒治後，應為不起訴處
    分或不付審理之裁定；經觀察、勒戒或強制戒治執行完畢釋
    放後，「5年內再犯」者，因其再犯率甚高，原實施之觀察
    、勒戒及強制戒治既已無法收其實效，爰依法追訴或裁定交
    付審理。至於經觀察、勒戒或強制戒治執行完畢釋放後，「
    5年後再犯」者，前所實施之觀察、勒戒或強制戒治已足以
    遮斷其施用毒品之毒癮，為期自新及協助其斷除毒癮，仍適
    用「初犯」規定，先經觀察、勒戒或強制戒治之程序。從而
    依修正後之規定，僅限於「初犯」及「5年後再犯」二種情
    形，始應先經觀察、勒戒或強制戒治程序。倘被告於5年內
    已再犯，經依法追訴處罰，縱其第3次（或第3次以上）再度
    施用毒品之時間，在初犯經觀察、勒戒或強制戒治執行完畢
    釋放5年以後，已不合於「5年後再犯」之規定，且因已於「
    5年內再犯」，顯見其再犯率甚高，原實施觀察、勒戒或強
    制戒治，已無法收其實效，即應依該條例第10條處罰。至於
    第3次（或第3次以上）施用毒品之時間，是否宜有期間限制
    ？以多久為適宜？則分屬刑事政策、專門醫學之範圍，非審
    判機關所能決定，有待循立法途徑解決（最高法院97年度第
    5次刑事庭會議決議意旨、最高法院97年度臺非字第540號刑
    事判決意旨參照）。本案被告前曾因施用毒品案件，經送執
    行觀察、勒戒後，因認無繼續施用毒品之傾向，於93年8月
    27日執行完畢釋放，且由臺灣南投地方法院檢察署檢察官以
    93年度毒偵字第875號為不起訴之處分確定；又於上開觀察
    、勒戒執行完畢釋放後之5年內，再犯施用第二級毒品罪，
    由臺灣南投地方法院以94年度簡上字第40號判處有期徒刑6
    月，得易科罰金確定，有上揭臺灣高等法院被告前案紀錄表
    1份在卷可憑，是檢察官就本案被告所為施用第一級毒品海
    洛因、施用第二級毒品甲基安非他命之犯行提起公訴，核與
    毒品危害防制條例第23條第2項之規定相合。
四、按海洛因係毒品危害防制條例第2條第2項第1款所定之第一
    級毒品，而甲基安非他命則係同條例第2條第1項第2款所定
    之第二級毒品，均不得非法施用、持有。是核被告所為，係
    犯毒品危害防制條例第10條第1項之施用第一級毒品罪、同
    條例第10條第2項之施用第二級毒品罪。其為供施用第一級
    毒品及第二級毒品而持有各該級毒品（未達於毒品危害防制
    條例第11條第3項所定第一級毒品純質淨重10公克以上、同
    條第4項所定第二級毒品純質淨重20公克以上）之低度行為
    ，應各為施用之高度行為所吸收，均不另論罪。又被告以一
    行為施用第一級毒品海洛因、第二級毒品甲基安非他命，而
    同時觸犯上開二罪名，係屬異種之想像競合犯，應依刑法第
    55條之規定，從一較重之施用第一級毒品罪處斷（起訴書誤
    認被告所犯上開二罪係各別起意所犯，尚有誤會）。再被告
    前曾於96年2月7日，因施用第二級毒品之二罪，由臺灣南投
    地方法院以95年度易字第402號分別判處有期徒刑7月、7月
    ，應執行有期徒刑1年確定；又於96年7月5日，因施用第二
    級毒品之二罪，經臺灣南投地方法院以96年度易字第168號
    分別判處有期徒刑7月、7月，應執行有期徒刑9月確定（上
    開4宣告刑後由臺灣南投地方法院分別裁定減刑，並定應執
    行刑為有期徒刑10月確定）；再於96年12月7日，因施用第
    二級毒品案件，由臺灣南投地方法院以96年度易字第443號
    判處有期徒刑1年2月確定，前開刑期經入監接續執行後，已
    於98年5月5日縮刑期滿執行完畢，有臺灣高等法院被告前案
    紀錄表1份在卷可考，被告於5年以內故意再犯本件有期徒刑
    以上之罪，為累犯，應依刑法第47條第1項之規定，加重其
    刑。再被告於警詢稱其毒品來源係綽號「阿財」之人，且不
    知其真實姓名及住址等語（見毒偵卷第24頁），被告既僅向
    警方泛稱毒品來源者之綽號，而未提供前開綽號「阿財」之
    真實姓名等具體資料予警方追查，致警方無從據以查獲，被
    告自無毒品危害防制條例第17條第1項規定之適用，附予敘
    明。
五、原審法院認被告以一行為同時施用第一級毒品海洛因、施用
    第二級毒品甲基安非他命1次之犯行，罪證明確，乃審酌被
    告前有上開犯罪事實欄所載經送觀察、勒戒及經刑之執行完
    畢之前案紀錄，足認其無視於國家杜絕毒品之政策，竟故態
    復萌，再犯本案混合施用海洛因及甲基安非他命之犯行，惟
    兼慮及施用毒品係對於自身健康之戕害行為，對他人權益損
    害非鉅，且被告犯後坦承犯行，態度良好等一切情狀，並依
    據毒品危害防制條例第10條第1項、第2項，刑法第11條前段
    、第55條、第47條第1項等規定，判處被告「賴茂進施用第
    一級毒品，累犯，處有期徒刑1年」，核原審判決上開認事
    用法均無不當，量刑亦稱妥適（被告於本院審理時空言請求
    再予從輕量刑〈見本院卷第54頁〉，尚乏所據，未可憑採）
    。被告上訴意旨否認施用海洛因云云，依本判決上開理由欄
    二、（一）、（二）所載之事證及論述、說明，已足認被告
    於本院審理時所為認罪之表示，係與實情相符，而為可信；
    被告否認施用海洛因而提起上訴，尚無可採。從而，被告前
    開上訴，為無理由，應予駁回。
據上論斷，應依刑事訴訟法第368條，判決如主文。
本案經檢察官李慶義到庭執行職務。
中    華    民    國   100    年    10    月    19    日
            刑事第八庭  審判長法  官  廖  柏  基
                              法  官  梁  堯  銘
                              法  官  李  雅  俐
以上正本證明與原本無異。
如不服本判決應於收受送達後十日內向本院提出上訴書狀，其未
敘述上訴之理由者，並得於提起上訴後十日內向本院補提理由書
（均須按他造當事人之人數附繕本）「切勿逕送上級法院」。
                              書記官  陳  志  德
中    華    民    國   100    年    10    月    19    日
附錄論罪科刑法條：
毒品危害防制條例第10條：
施用第一級毒品者，處6月以上5年以下有期徒刑。
施用第二級毒品者，處3年以下有期徒刑。